【裁判字號】    99,上更(一),58
【裁判日期】    990915
【裁判案由】    違反廢棄物清理法等
【裁判全文】
臺灣高等法院臺南分院刑事判決      99年度上更(一)字第58號
上  訴  人
即  被  告  丁○○
            甲○○
上列上訴人因違反廢棄物清理法等案件，不服臺灣臺南地方法院
95年度訴字第1286號中華民國96年1月3日第一審判決（起訴案號
：臺灣臺南地方法院檢察署95年度偵字第8458、11772號），提
起上訴，判決後，經最高法院發回更審，本院判決如下：
    主  文
原判決關於丁○○、甲○○部分撤銷。
丁○○共同未依廢棄物清理法第四十六條第一項第四款規定領有
廢棄物清除、處理許可文件，從事廢棄物清除、處理，處有期徒
刑壹年貳月，減為有期徒刑柒月，扣案之牛肉切割機一台、牛肉
切片機一台均沒收。緩刑參年，並應向公庫支付新臺幣拾萬元，
緩刑期內付保護管束。
甲○○共同未依廢棄物清理法第四十六條第一項第四款規定領有
廢棄物清除、處理許可文件，從事廢棄物清除、處理，處有期徒
刑壹年陸月，減為有期徒刑玖月。扣案之牛肉切割機一台、牛肉
切片機一台均沒收。
    事  實
一、乙○○及丙○○○夫妻以從事販賣牛肉為業，丁○○係臺南
    縣地區之養牛業者，甲○○則為雲林縣地區牛隻買賣業者及
    養牛戶。乙○○、丙○○○、丁○○、甲○○等人均明知渠
    等未領有廢棄物清除、處理許可文件，不得從事廢棄物貯存
    、清除、處理，且明知畜牧法規定，未經屠宰衛生檢查之屠
    體或內臟，不得供人食用或意圖供人食用而分切、加工、運
    輸、貯存或販賣。乙○○與丙○○○夫妻自民國91年間起，
    在雲林縣北港鎮扶朝里79之25號，從事病（斃）死牛屍體（
    為一般事業廢棄物）之私宰行為，並將所私宰之未經衛生檢
    查之病死牛肉，佯裝係健康合法之屠宰牛肉，連續以低於市
    價之價格，販賣與不知情之嘉義縣朴子市「潮洲牛雜湯」負
    責人潘順昌、雲林縣斗六市「陳家牛肉麵」負責人陳勝隆及
    其他綽號「宗仔」、「榮樹」業者，致使潘順昌等業者陷於
    錯誤，而支付貨款，並販賣供人食用，情節重大。丁○○、
    甲○○均明知乙○○夫妻私宰斃死牛用以充當正常牛肉販賣
    他人供食用，詎竟分別與乙○○夫妻共同基於未經許可，從
    事廢棄物清除、處理；將未經屠宰衛生檢查之屠體或內臟，
    分切、販賣而供人食用；及意圖為自己不法所有施用詐術之
    概括犯意聯絡；丁○○自94年5月間起，至95年3月間止，共
    計載運4隻其所飼養之病死牛隻；其中95年3月係由乙○○委
    託具有共同犯意聯絡之楊正勳前往載運；甲○○自94年4、5
    月間起，至95年3月間某日止，共計載運7隻其他養牛戶之病
    死牛；載運販賣與乙○○及丙○○○夫妻。嗣於95年5月25
    日上午11時20分許，經檢察官指揮法務部調查局臺南縣調查
    站、雲林縣憲兵隊及會同雲林縣政府違法屠宰聯合查緝小組
    ，在雲林縣北港鎮扶朝里79之25號乙○○夫妻處查獲，並扣
    得3頭斃死牛屍體甫宰殺後之溫體牛肉512公斤、私宰冷凍牛
    隻屠體15388公斤（以上已由雲林縣政府依畜牧法規定沒入
    銷毀）及乙○○所有，供販賣私宰牛肉所用之牛肉切割機一
    台、牛肉切片機一台。
二、案經法務部調查局臺南縣調查站移送臺灣臺南地方法院檢察
    署檢察官偵查起訴。
    理  由
壹、證據能力方面：
    本判決所引證人之供述、書證，被告、檢察官於本院審理中
    ，均不爭執其證據能力，復未曾於言詞辯論終結前聲明異議
    ，且經核並無顯不可信之情況，依刑事訴訟法第159條之4、
    第159條之5第2項，均有證據能力。
貳、實體方面：
一、訊據被告丁○○、甲○○固坦承有販賣牛隻予乙○○夫妻等
    情，惟辯稱伊等所載運牛隻雖無法站立、瘦弱，但尚未死亡
    云云。
二、惟查：
(一)、被告丁○○於本院審理中，坦承其為養牛戶，且確有載運4
    隻牛販賣予乙○○夫婦；甲○○坦承其案發時有養牛、買賣
    牛隻，且確有載運6、7隻牛販賣予乙○○夫婦。
(二)、被告丁○○、甲○○皆未領有廢棄物清除、處理之許可文件
    ，此有臺南縣政府99年7月19日府農所字第0990172897號函
    在卷可憑。
(三)、乙○○於偵查中供稱：「‥‥我所宰殺的病死牛隻大多數是
    台南‥‥載運給我的；另外還有台南阿義（即丁○○）、雲
    林縣崙背鄉甲○○‥‥載運病死牛到我工廠」、「我從去年
    （94年）4、5月開始向甲○○買病死牛‥‥」、「大概在95
    年4月（應為3月）間，丁○○打電話給我說，他那邊有一隻
    死牛，他沒有空載運，我就打電話給邱思堅，邱思堅說他沒
    有空，我就直接打電話給峰仔去丁○○那邊載來給我」、「
    丁○○、甲○○知道我購買病死牛是要宰殺販賣的」；張陳
    桂微亦於偵查中供稱：「我從91年間開始宰殺並販賣病死牛
    ，病死牛是向‥‥阿義、甲○○販買」、「如果是尚未死亡
    ，牛主都會繼續照顧，直到死亡才會賣給我們，所以我們買
    進來的牛都是死牛，另外還有很少數是難產快死亡的牛，這
    種牛的價格比較高」，共同被告邱思堅亦於偵查中結證：「
    只有95年3月24日這一次，是丁○○打電話給乙○○，乙○○再打電話通知楊正勳去載‥‥」等語明確，且乙○○於本
    院亦結證：「（被告2人載來的牛是否都已經死亡？）是的
    」等語明確，足認被告載運給乙○○夫婦的牛隻均屬病死牛
    無疑，被告2人所辯，無非卸責之詞，不足採信。
(四)、此外，並有乙○○、丙○○○私宰病死牛肉查獲現場照片10
    張，及牛隻屠體、牛肉切割機1台、牛肉切片機1台等物扣案
    可資佐證，而扣案之上開牛肉中有1袋冷凍前腿肉經檢出含
    大腸桿菌等情，亦有財團法人中央畜產會95年7月17日中畜
    檢字第95401357號函附分析報告可參。又乙○○、丙○○○
    均明知病死牛肉本身容易滋生病菌，且屠宰病死牛肉衛生條
    件不佳，該批牛肉若流入市面供人食用，極有可能嚴重影響
    社會大眾健康，顯見渠等犯行危害人體健康，並使畜牧、防
    疫機關管理困難，其違法情節當屬重大。且乙○○、丙○○○確係向他人購買病死牛宰殺販賣，並以此冒充為健康肉品
    ，而詐欺向其購買牛肉之客戶。渠2人與邱思堅、楊正勳均
    判處罪刑確定，亦有本院96年度上訴字第282號判決可憑，
    綜上所述，被告2人所辯，無非卸責之詞，不足採信。本件
    事證已臻明確，被告犯行，可堪認定。
三、又按：
(一)、廢棄物清理法所稱廢棄物之清除、處理，依事業廢棄物貯存
    清除處理方法及設施標準第二條第二款、第三款規定，所謂
    清除：指事業廢棄物之收集、運輸行為；所謂處理：指下列
    行為：(一)中間處理：指事業廢棄物在最終處置前，以物理
    、化學、生物、熱處理或其他處理方法，改變其物理、化學
    、生物特性或成分，達成分離、減積、去毒、固化或安定之
    行為。(二)最終處置：指衛生掩埋、封閉掩埋、安定掩埋或
    海洋棄置事業廢棄物之行為。(三)再利用：指事業機構產生
    之事業廢棄物自行販賣、轉讓或委託做為原料、材料、燃料
    、填土或其他經中央主管機關及目的事業主管機關認定之用
    途行為，並應符合本標準規定者。是故將病死牛收集、運送
    ，自屬清除廢棄物之行為，另將病死牛分切、販售，則屬廢
    棄物之處理行為。
(二)、再者，關於農業事業廢棄物之再利用，行政院農業委員會（
    下稱農委會）於91年4月15日依同法第39條第2項規定發布「
    農業事業廢棄物再利用管理辦法」，該辦法第3條第2項明定
    「事業廢棄物之再利用技術成熟且廣為應用者，其種類及管
    理方式經中央農業主管機關公告後，事業與再利用機構得逕
    依該管理方式進行再利用。」農委會復於同年月23日訂頒「
    農業事業廢棄物再利用種類及管理方式」，其中再利用種類
    編號6「斃死畜禽」部分，其再利用管理方式，就來源（畜
    牧場、飼養戶、肉品批發市場及屠宰場所產生之斃死家畜或
    家禽）、用途（飼料及有機質肥料之原料）等項均有明定。
    再按廢棄物清理法第39條第1項規定：「事業廢棄物之再利
    用，應依中央目的事業主管機關規定辦理，不受第28條、第
    41條之限制。」又依同法第52條之規定，貯存、清除、處理
    或再利用一般事業廢棄物，違反第39條第1項規定者，係處
    以行政罰鍰。現行廢棄物清理法關於事業廢棄物之再利用，
    固已授權中央目的事業主管機關制定管理辦法管理之，而不
    受同法第41條（即應向主管機關或中央主管機關委託之機關
    申請核發公民營廢棄物清除處理機構許可文件）之限制；但
    如非屬事業廢棄物之依法再利用行為，而係未依同法第41條
    第1項規定領有廢棄物清除、處理許可文件，而從事廢棄物
    貯存、清除、處理，或未依廢棄物清除、處理許可文件內容
    貯存、清除、處理廢棄物者，則與上引事業廢棄物再利用之
    規定並不相侔，自仍有同法第46條第4款處罰規定之適用。
    本件被告2人未領廢棄物清除、處理許可文件，渠等明知乙○○夫婦所為係將病死牛隻私宰販售，猶與之有犯意聯絡，
    而將病死牛運至乙○○夫婦處供私宰販售，自屬未依規定領
    有廢棄物處理許可文件，而從事廢棄物清除、處理，而從事
    廢棄物清除、處理之行為。
(三)、再按未經屠宰衛生檢查或經檢查為不合格之屠體、內臟，不
    得供人食用或意圖供人食用而分切、加工、運輸、貯存或販
    賣，畜牧法第32條第1項定有明文。如有違反畜牧法第32條
    第1項規定，將未經屠宰衛生檢查或經檢查為不合格之屠體
    或內臟供人食用或意圖供人食用而分切、加工、運輸、貯存
    或販賣，且情節重大或一年內再犯者，處三年以下有期徒刑
    或併科新臺幣三十萬元以下罰金，畜牧法第38條第2項、第1
    項第3款，亦分別規定甚明。而畜牧法第32條第1項所謂之「
    屠體」，並不以活體為限，斃死牛隻亦屬該條所謂之「屠體
    」，自不得供人食用或意圖供人食用而分切、加工、運輸、
    貯存，是以分切、加工、運輸、貯存斃死牛者，即應負畜牧
    法第第38條第2項、第1項第3款之刑責。
四、按行為後法律有變更者，應將行為時之法律與裁判時之法律
    比較適用最有利於行為人之法律；又新舊刑法關於刑之規定
    ，雖同採從輕主義，惟比較時仍應就罪刑有關之共犯、未遂
    犯、想像競合犯、牽連犯、連續犯、結合犯，以及累犯加重
    、自首減輕暨其他法定加減原因與加減例等一切情形，綜其
    全部罪刑之結果而為比較，再適用有利於行為人之法律處斷
    ，而不得一部割裂分別適用不同之新舊法（最高法院95年度
    刑事庭第8次會議決議參照）。本件被告丁○○、甲○○行
    為後，於94年1月7日修正，94年2月2日公布之新刑法已於95
    年7月1日施行，其中：
(一)、修正前刑法第28條規定：「二人以上共同實施犯罪行為者，
    皆為正犯」，修正後刑法第28條規定：「二人以上共同實行
    犯罪行為者，皆為正犯」，即修正後之刑法剔除完全未參與
    犯罪相關行為之實行的「陰謀共同正犯」及「預備共同正犯
    」。
(二)、刑法第33條第5款原規定「罰金：一元以上」之規定，修
    正公布為「罰金：新臺幣一千元以上，以百元計算之」。
(三)、廢棄物清理法經修正，於95年7月1日施行，其中廢除第46
    條第2項有關常業犯之規定，至於第1項之規定，則未修正。
(四)、連續犯：新法業已刪除連續犯之規定，此刪除雖非犯罪構
    成要件之變更，但顯已影響行為人刑罰之法律效果，自屬法
    律有變更，本件依舊法適用之結果，被告之詐欺取財、及違
    反畜牧法部分均為連續犯，各以一罪論，而依新法適用之結
    果，因連續犯業經修法刪除，上開被告等人之犯行均應論以
    數罪。
(五)、牽連犯：修正之刑法刪除第五十五條關於牽連犯之規定。
    本件被告二人所犯上開未領有廢棄物處理許可文件從事廢棄
    物處理罪、意圖供人食用而分切、販賣未經屠宰衛生檢查之
    屠體罪與詐欺取財罪，如依修正前即行為時法之規定，應依
    牽連犯之規定而從一重罪處斷；依修正後之刑法既已刪除牽
    連犯之規定，則所犯上述各罪即各應依數罪併罰之規定分論
    併罰。經綜合比較結果，自應適用對被告有利之行為時法之
    規定。
五、按修正前廢棄物清理法第46條第1項第4款所規範「未依第41
    條第1項規定領有廢棄物清除、處理許可文件，從事廢棄物
    貯存、清除、處理」，或「未依廢棄物清除、處理許可文件
    內容貯存、清除、處理廢棄物」，行為本質上具有反覆性與
    延時性，乃執行業務本質所當然，應包括一行為予以評價（
    參照最高法院98年度台上字第73號判決）；核被告2人所為
    ，均係犯廢棄物清理法第46條第1項第4款之未領有廢棄物處
    理許可文件從事廢棄物處理罪及畜牧法第38條第2項、第1項
    第3款之意圖供人食用而分切、販賣未經屠宰衛生檢查之屠
    體罪及刑法第339條第1項之詐欺取財罪。被告丁○○與乙○○、丙○○○及渠等3人就95年3月該次與楊正勳間；被告甲○○與乙○○、丙○○○間，就上開3罪有犯意聯絡及行為
    分擔，應依刑法第28條規定，論以共同正犯。公訴人雖未論
    及被告丁○○、甲○○違反廢棄物清理法部分，惟此部分為
    起訴效力所及，本院自得審理之。被告丁○○、甲○○等人
    先後多次詐欺取財、違反畜牧法部分，均係時間緊接，各觸
    犯犯罪構成要件相同之罪名，顯均係基於概括犯意而為，各
    應依修正施行前刑法第56條規定連續犯規定論以一罪，並均
    加重其刑。又被告2人所犯上開之罪，有方法、目的之關係
    ，為牽連犯，應依修正施行前刑法第55條規定，從一重罪即
    未領有廢棄物處理許可文件從事廢棄物清除、處理罪處斷。
六、撤銷原判決之理由：
    原判決為被告丁○○、甲○○2人論罪科之判決，固非無見
    。惟原判決未認定被告2人有違反廢棄物清理法，即有未合
    ，被告上訴意旨，指摘原判決量刑過重，雖無理由，惟原判
    決既有可議之處，自應予撤銷改判，爰審酌被告丁○○、甲○○否認犯行，被告甲○○於本案審理期間又因收購病死牛
    違反廢棄物清理法等案件，經臺灣雲林地方法院檢察署檢察
    官提起公訴（該署96年度偵字第5010號），顯無悔意，且渠
    2人所載運之病死牛隻非多，及渠等之犯罪動機、目的、手
    段等一切情狀，各量處如主文所示之刑。又被告2人之犯罪
    時間在中華民國96年4月24日以前，合於減刑條件，爰依中
    華民國96年罪犯減刑條例第2條第1項第3款之規定，減其宣
    告刑2分之1，以示懲儆。末查扣案之牛肉經送檢驗結果，除
    了其中一袋冷凍前腿肉檢出大腸桿菌9MPN/g外，其餘生鮮骨
    肉、冷凍牛腱肉、前腿肉、冷凍牛肚等均未檢出有何殘留藥
    物或食品微生物（例如大腸桿菌、沙門氏桿菌、葡萄狀球菌
    等），足認該批扣案之牛肉危害人體之程度尚屬輕微；再參
    以早期農村社會或鄉下地區而言，甫死亡之牛隻，在無礙身
    體健康之虞，村人亦集體分食而吃，今雖因社會文明進步，
    死亡之牛隻須經一定程序而以廢棄物處理，惟被告丁○○為
    養牛業者，惟其係長期生活在鄉下地區，就死亡牛隻未經一
    定程序以廢棄物處理，仍予以販售之行為，就其教育程度、
    知識水準而言，其實際之可歸責性不高。故本院認對被告等
    人量處如主文所示之刑，應屬適當。按由被告上訴或為被告
    之利益而上訴者，第二審法院不得諭知較重於原審判決之刑
    。但因原審判決適用法條不當而撤銷之者，不在此限。刑事
    訴訟法第370條規定甚明，本件為被告丁○○、甲○○提起
    上訴，惟因原審疏未予認定被告丁○○、甲○○應係觸犯廢
    棄物清理法第46條第1項第4款之未領有廢棄物處理許可文件
    從事廢棄物處理罪，適用法條不當，本院變更適用法條結果
    ，量處較原判決為重之刑。
七、又被告丁○○前未曾因故意犯罪受有期徒刑以上刑之宣告，
    有臺灣高等法院被告前案紀錄表各一份附卷可稽，而扣案之
    牛肉經檢驗結果，僅有一袋含大腸桿菌，餘皆未檢出其他病
    菌及殘留藥物，已如前述，亦足認被告等人之犯行所造成之
    損害亦非甚鉅，是本院認被告丁○○經此起訴審判科刑，已
    足促其警惕，而無再犯之虞，上開宣告之刑，以暫不執行為
    適當，爰分別依刑法第七十四條第一項第一款規定宣告緩刑
    如主文所示之期間（最高法院九十五年度第八次刑事庭決議
    參照），以啟自新；又被告丁○○之上開犯行，影響社會大
    眾權益，危害社會大眾健康，是為兼顧社會公益之平衡，爰
    就被告丁○○本件所為之犯行，及具體情節之輕重，而依刑
    法第七十四條第二項第四款規定，命其向公庫支付如主文所
    示之金錢，以此具體行動弭補其對社會造成之損害，並期其
    能確實記取教訓，莫重蹈覆轍。又被告丁○○之上開行為，
    對社會公益影響甚鉅，是為輔導、監督其等確實改過向善，
    乃均宣告於緩刑期內付保護管束。被告甲○○，因於本院審
    理期間又因收購病死牛違反廢棄物清理法等案件，經臺灣雲
    林地方法院檢察署檢察官提起公訴，毫無悔意，不宜宣告緩
    刑，附此敘明。
八、扣案牛肉切割機壹台、牛肉切片機壹台係為共同正犯乙○○
    所有，用以處理、分切病死牛之工具，業經被告乙○○、丙○○○供明在卷，依共犯應負全部罪責之理論，爰依刑法第
    38條第1項第2款規定宣告沒收。扣案之3頭病死牛屍體宰殺
    後之溫體牛肉512公斤，私宰冷凍牛隻屠體15388公斤，均已
    由雲林縣政府依畜牧法之規定予以沒入銷毀，此有雲林縣政
    府95年8月15日府農畜字第0950504709號函在卷可稽（見偵
    字第8458號卷第106至113頁），自不另為宣告沒收，併此敘
    明。
據上論結，應依刑事訴訟法第369條第1項前段、第364條、第299
條第1項前段、廢棄物清理法第46條第1項第4款，畜牧法第38條
第2項、第1項第3款，刑法第11條前段、第2條第1項前段、第28
條、（修正施行前）第56條、第339條第1項、（修正施行前）第
55條、第74條第1項第1款、第2項第4款、第93條第1項、第38條
第1項第2款，中華民國96年罪犯減刑條例第2條第1項第3款、第7
條，判決如主文。
本案經檢察官吳忠賢到庭執行職務。
中    華    民    國    99    年    9     月    15    日
                  刑事第五庭    審判長法  官  楊明章
                                      法  官  蔡美美
                                      法  官  趙文淵
以上正本證明與原本無異。
如不服本判決應於收受送達後10日內向本院提出上訴書狀，其未
敘述上訴理由者，並得於提起上訴後10日內向本院補提理由書（
均須按他造當事人之人數附繕本）「切勿逕送上級法院」。
                                      書記官  呂宬樂
中    華    民    國    99    年    9     月    15    日
附錄本案論罪科刑法條全文：
廢棄物清理法第46條第1項第4款
有下列情形之一者，處1年以上5年以下有期徒刑，得併科新臺幣
3百萬元以下罰金：
四、未依第41條第1項規定領有廢棄物清除、處理許可文件，從
    事廢棄物貯存、清除、處理，或未依廢棄物清除、處理許可
    文件內容貯存、清除、處理廢棄物。
畜牧法第38條
有下列情形之一者，處新臺幣10萬元以上50萬元以下罰鍰：
一、違反第12條之1規定，擅自推廣、利用未經田間試驗、生物
    安全性評估涉及遺傳物質轉置之種畜禽或種原者。
二、違反第29條第1項規定，擅自於屠宰場外屠宰或其屠宰未經
    依同條第2項規定檢查者。
三、違反第32條第1項規定，將未經屠宰衛生檢查或經檢查為不
    合格之屠體或內臟供人食用或意圖供人食用而分切、加工、
    運輸、貯存或販賣者。
四、擅自變更或偽造第32條第4項所定之屠宰衛生檢查合格標誌
    者。
五、違反第37條規定，製造或輸入不符合國家標準（CNS）、之
    乳製品者。
有前項各款情形之一，情節重大或一年內再犯者，處3年以下有
期徒刑或併科新臺幣30萬元以下罰金。
因執行業務犯前項之罪者，除依該項規定處罰其行為人外，對僱
用該行為人之法人或自然人，亦科以前項之罰金。
有第1項第3款情形時，主管機關得對該等屠體、內臟予以沒入。
中華民國刑法第339條第1項
（普通詐欺罪）
意圖為自己或第三人不法之所有，以詐術使人將本人或第三人之
物交付者，處5年以下有期徒刑、拘役或科或併科1千元以下罰金
。

司法院資訊處製作；財團法人民間司法改革基金會備份。
